臺灣臺南地方法院民事判決
111年度重訴字第37號
原      告  鄭清仁  
訴訟代理人  何紫瀅律師
被      告  鄭清煇  
訴訟代理人  林錫恩律師
被      告  黃心慧  
            黃心榆  


            黃殊修  


兼前列3人共同
訴訟代理人  鄭清一  
上列當事人間請求所有權移轉登記事件，本院判決如下：
    主  文
原告之訴駁回。
訴訟費用由原告負擔。
    事實及理由
一、原告主張：訴外人即被繼承人鄭和聲於民國76年12月31日與
    訴外人陳仙化、楊陳金牙簽立不動產買賣契約書，以新臺幣
    （下同）1,444,437元購買重測前臺南市○○區○○○段00地號土
    地（即重測後安南區佃西段150地號，該土地於89年因都市○
    ○○○○○○段00000000000地號土地，下均稱系爭土地），有原
    告提出之鄭和聲與陳先化所簽立之不動產買賣契約書可憑，
    被告鄭清煇於76年12月間剛退伍根本無能力購買土地，故系
    爭土地於78年1月17日以買賣為原因，直接由出賣人移轉登
    記在被告鄭清煇名下，乃係被繼承人鄭和聲借名登記在被告
    鄭清煇名下（下稱系爭借名登記契約），系爭土地之實際所
    有權人為鄭和聲，嗣鄭和聲於97年3月13日死亡，其繼承人
    為鄭和聲之子女即原告、長男即被告鄭清一、長女黃鄭泱粉
    、次男即被告鄭清仁、三男即被告鄭清煇，又黃鄭泱粉已於
    106年2月21日死亡，其繼承人為被告黃心慧、黃心榆、黃殊
    修，又系爭借名契約應已於鄭和聲97年間死亡時終止，原告
    得依繼承及借名登記之法律關係，請求被告鄭清煇將系爭土
    地之所有權移轉登記予全體繼承人即兩造公同共有等語。並
    聲明：被告應將系爭土地所有權移轉登記予兩造公同共有。
二、被告鄭清煇則答辯：鄭和聲育有三名兒子即被告鄭清一、原
    告、被告鄭清煇，鄭和聲生前預先將其財產分配予三名兒子
    ，由被告鄭清一取得臺南安南區十二佃路81巷47號房屋及其
    坐落土地、原告取得臺南市○○區○○街000○0號房屋及其坐落
    土地，被告鄭清煇取得系爭土地，因此，鄭和聲與陳仙化、
    楊陳金牙簽立不動產買賣契約書時，於第6條約定，指定被
    告鄭清煇為登記名義人，且土地所有權狀由被告鄭清煇持有
    ，自鄭和聲過世後，系爭土地之地價稅亦皆由被告鄭清煇繳
    納，系爭土地並非由鄭和聲借名登記於被告鄭清煇名下，倘
    若鄭和聲與鄭清煇就系爭土地存有借名登記契約，為何鄭和
    聲之其他繼承人於鄭和聲過世時未主張系爭土地為遺產。又
    原告既係依繼承之法律關係提起本訴，則原告所主張之請求
    權乃是公同共有債權，應由公同共有人全體起訴，原告單獨
    起訴，當事人之適格顯有欠缺等語。並聲明：請求駁回原告
    之訴。
三、按原告之訴，有下列各款情形之一者，法院得不經言詞辯論
    ，逕以判決駁回之，但其情形可以補正者，審判長應定期間
    先命補正：(一)當事人不適格或欠缺權利保護必要。(二)依
    其所訴之事實，在法律上顯無理由，民事訴訟法第249條第2
    項定有明文。又按繼承人有數人時，在分割遺產前，各繼承
    人對於遺產全部為公同共有，民法第1151條定有明文。公同
    共有物之處分及其他權利之行使，除法律另有規定外，應得
    公同共有人全體之同意；此項規定，於公同共有債權準用之
    ，民法第828 條第3 項、第831 條亦有明定。是公同共有債
    權人起訴請求債務人履行債務，係公同共有債權之權利行使
    ，依上揭規定規定，除法律另有規定外，須得其他公同共有
    人全體之同意，或由公同共有人全體為原告，其當事人適格
    始無欠缺。而當事人之適格為權利保護要件之一，如有欠缺
    ，應認原告欠缺權利保護要件，法院自應認其訴為無理由，
    以判決駁回之。
四、經查，本件依原告起訴之事實觀之，原告係以鄭和聲之繼承
    人身分，依繼承及借名登記契約之法律關係提起本件訴訟，
    而依原告所提出之系爭土地即本案之訴訟標的之土地登記謄
    本資料所載，該訴訟標的法律關係之義務主體為被告鄭清煇
    ，且原告係行使因繼承而取得之債權請求權，請求被告鄭清
    煇應將該訴訟標的返還為全體繼承人公同共有，本件為訴訟
    標的之公同共有法律關係，對於原告所主張之鄭和聲之全體
    繼承人即鄭清一、鄭清煇、黃心慧、黃心榆、黃殊修等各公
    同共有人既屬必須合一確定，自應由除義務主體之被告鄭清
    煇以外之公同共有人為共同原告，其當事人始屬適格，原告
    單獨提起本件訴訟，即有當事人不適格之情事。原告於經本
    院詢問時亦知悉本件係屬需對全體繼承人合一確定之固有必
    要共同訴訟，原告固主張有經其他繼承人同意而得單獨為原
    告起訴，然本件訴訟標的主體僅被告黃清煇，其餘繼承人既
    非義務主體，原告以其餘繼承人為被告，當事人適格性實亦
    有所欠缺，而經本院命原告補正本件起訴當事人適格之主張
    及理由，原告於自行陳報之10日內仍逾期迄未具狀補正，揆
    諸前開規定及說明，本件當事人適格顯有欠缺，並致其訴顯
    無理由，爰不經言詞辯論，逕以判決駁回之。
五、爰依民事訴訟法第249條第2項、第78條，判決如主文。
中　　華　　民　　國　　111 　年　　4 　　月　　26　　日
                  民事第三庭    法  官　童來好  
以上正本係照原本作成。
如對本判決上訴，須於判決送達後20日內向本院提出上訴狀。
如委任律師提起上訴者，應一併繳納上訴審裁判費。
中　　華　　民　　國　　111 　年　　4 　　月　　26　　日
                                書記官　郭倢妮